臺灣高等法院民事判決　　　　　　　　 96年度上易字第591號
上　訴　人　乙○○
　　　　　　甲○○
　　　　　　丁○○
共　　　同
訴訟代理人　周瑞鎧律師
被 上訴 人　晉燁有限公司
法定代理人　丙○○
訴訟代理人　巫坤陽律師
上列當事人間請求遷讓房屋事件，上訴人對於中華民國96年5月
24日臺灣台北地方法院95年度訴字第9053號第一審判決提起上訴
，本院於96年10月23日言詞辯論終結，判決如下：
    主  文
上訴駁回。
第二審訴訟費用由上訴人負擔。
    事實及理由
一、按當事人於第二審不得提出新攻擊或防禦方法，但對於在第
    一審已提出之攻擊或防禦方法為補充者，或如不許其提出顯
    失公平者，則不在此限，民事訴訟法第447條第1項第3、6款
    定有明文。上訴人雖於本院始抗辯：門牌號碼臺北縣新店市
    ○○路臨7之2號，面積合計311.51平方公尺之未辦保存登記
    之2層樓建物（下稱系爭建物）有新舊之分，而舊建物為吳
    育淋所有，伊等係經訴外人吳育淋同意、合法使用系爭舊建
    物。惟上訴人乙○○於原審即抗辯：系爭建物是伊等及家人
    一同居住，伊等並無欠被上訴人錢，被上訴人不能連我們的
    部分一起買等語，故上訴人於本院始為前開抗辯，顯係對於
    在第一審已提出之防禦方法為補充，且如不許其提出顯失公
    平，揆諸前開說明，自應予准許。被上訴人認此為上訴人所
    提出之新防禦方法，尚有誤會。
二、被上訴人主張：
  (一)伊於民國（下同）93年1月8日向原法院民事執行處投標買受
    坐落臺北縣新店市○○段（下稱系爭地段）44地號、面積
    94.27平方公尺之土地（下稱系爭土地），因原審共同被告
    林重仁、吳珠雲（下稱林重仁等2人）無權占有該土地，經
    伊訴請林重仁等2人拆屋還地並賠償伊之損失，經原法院以
    93 年度訴字第2380號判決伊勝訴確定在案。嗣後伊另於95
    年6月12日向原法院民事執行處投標買受系爭建物，是伊現
    為系爭建物所有權人，上訴人乙○○、甲○○、丁○○及原
    審共同被告林重仁等2人無權占有伊所有之系爭房屋。
  (二)拍賣公告上已有載明除系爭地段44地號外，系爭建物尚占用
    其他地號的土地，系爭建物全部均在拍賣範圍內，已由伊應
    買並取得權利移轉證書，故伊之請求於法有據。
  (三)依原法院93年度訴字第2380號判決所載原審共同被告林重仁
    係與被上訴人之前手吳美嫻就系爭土地訂有基地租賃契約，
    惟經執行法院除去。而吳美嫻既未與訴外人吳育淋訂有租約
    ，上訴人主張吳育淋就系爭建物有所有權，與事實不符。且
    與上訴人甲○○於95年5月1日執行處法官調查房屋占用情形
    時所主張「於77年我就與吳珠雲及吳珠雲的父母及吳駿傑等
    一齊出錢修護的，而吳駿傑也是一樣的情形。」亦不相符，
    足見吳育淋就系爭建物並無所有權。
  (四)上訴人若主張系爭建物非原審共同被告林重仁等2人所有，
    而為其等所有，即應於原法院93年執字第44928號強制執行
    程序終結前依強制執行法第15條提起第三人異議之訴，上訴
    人未依此主張權利，更於上開程序投標應買，終由伊得標，
    並繳清價金，原法院因而核發權利移轉證書與伊，於法並無
    違誤，上訴人主張伊權利濫用，並不足採。
  (五)爰依民法第767條之規定，聲明：(1)上訴人乙○○、甲○○
    、丁○○及原審共同被告林重仁等2人應將坐落如附表所示
    系爭建物遷讓交還予被上訴人。(2)願供擔保，請准宣告假執
    行。原審判命上訴人乙○○、甲○○、丁○○及原審共同被
    告林重仁等2人應將系爭建物騰空遷讓返還予被上訴人，上
    訴人不服提起上訴，被上訴人則於本院聲明：上訴駁回（原
    審共同被告林重仁等2人，則未據聲明不服，此部分已告確
    定）。
三、上訴人則以：
  (一)系爭建物係伊等及家人一同居住，伊等並無欠負被上訴人債
    務，而係林重仁等2人欠負被上訴人債務，故被上訴人僅能
    買受林重仁等2人所有土地上之建物，不及於伊等之建物。
    當初因林重仁等2人將所有文件取走，故伊等不知強制執行
    之事。
  (二)系爭建物之新建物部分係吳珠雲出資興建，主要興建於北宜
    段44地號土地上。惟吳珠雲興建此部分新建物前，上訴人乙
    ○○母親吳育淋即出資於系爭地段48、49地號上興建舊建物
    （下稱系爭舊建物），新、舊建物並非同一時間、非同一人
    所興建。系爭舊建物既興建於系爭地段48、49地號之上，並
    非坐落於系爭地段44地號土地上，自與系爭地段44地號之租
    賃權無關。
  (三)本件強制執行拍賣之範圍應僅限於系爭地段44地號上之建物
    ，不及於系爭地段48、49地號土地上之舊建物。
  (四)系爭舊建物之所有權屬吳育淋，而被上訴人原法院93年度訴
    字第2380號判決之執行名義效力並未及於訴外人吳育淋，且
    被上訴人聲請之原法院93年度執字第44928號之執行效力亦
    未及於吳育淋，則執行債權人即被上訴人指封第三人財產即
    系爭舊建物之行為，不論係故意或過失，均屬違法指封，不
    因第三人未於執行程序中聲明異議或未提出第三人異議之訴
    ，而有不同，被上訴人基於違法指封之侵權行為，於拍賣程
    序買受系爭建物，嗣請求伊遷讓房屋，實屬權利之濫用等語
    ，資為抗辯。並於本院聲明：(1)原判決不利於上訴人部分廢
    棄。(2)上開廢棄部分，被上訴人在第一審之訴及假執行之聲
    請均駁回。
四、兩造不爭執之事實：
    被上訴人於93年1月8日向原法院民事執行處投標買受系爭土
    地，因林重仁等2人無權占有系爭土地，經被上訴人訴請林
    重仁等2人拆屋還地及賠償損害，原法院於93年8月31日以93
    年度訴字第2380號判決林重仁等2人應將坐落系爭土地上面
    積94.27平方公尺之地上物拆除，將土地返還予被上訴人，
    及自93年3月1日起至該地上物拆除返還前開土地之日止，按
    月給付被上訴人新台幣（下同）5,656元，該判決於93年12
    月3日確定；嗣被上訴人執前開確定判決為執行名義，訴請
    林重仁等2人拆屋還地，及自93年3月1日起至地上物拆除返
    還前開土地之日止，按月給付被上訴人5,656元，經原法院
    以93年度執字第44928號強制執行，被上訴人於強制執行程
    序中聲請查封、拍賣系爭建物，於95年6月12日第1次拍賣期
    日時由被上訴人得標買受，經原法院核發權利移轉證書，而
    上訴人乙○○、甲○○、丁○○及原審共同被告林重仁等2
    人均設籍在系爭建物等事實，此有被上訴人提出權利移轉證
    書、土地登記謄本、民事判決、確定證明書、建物登記謄本
    、戶籍謄本為證（見原審卷第6至15頁），並經原審於96年2
    月6日會同台北縣新店地政事務所人員至現場勘驗無誤，暨
    經本院調閱原法院93年度執字第44928號執行卷宗核閱屬實
    。
五、被上訴人又主張：伊向原法院民事執行處投標買受系爭建物
    ，上訴人等無權占有伊所有之系爭建物，伊自得請求其等遷
    讓房屋等語。然此為上訴人等所否認，並以前開情詞置辯。
    則本件所應審究者厥為：(一)上訴人等占有系爭建物有無正當
    權源？(二)被上訴人請求上訴人等自系爭建物遷出，有無理由
    ？(三)被上訴人請求上訴人等自系爭建物遷出是否屬權利濫用
    ？茲分別論述如下：
  (一)按「強制執行法上之拍賣，應解釋為買賣之一種，即拍定人
    為買受人，而以拍賣機關代替債務人立於出賣人之地位。（
    最高法院49年台抗字第83號判例參照）。經查，系爭建物於
    原法院93年度執字第44928號強制執行程序中，由被上訴人
    聲請查封、拍賣，並由被上訴人得標買受，嗣經原法院核發
    權利移轉證書予被上訴人，為兩造所不爭執，且系爭建物係
    新、舊建物一起拍賣，亦為上訴人所自承（見本院卷第54頁
    ），揆諸前開說明，被上訴人自已取得系爭建物（包含新、
    舊部分）之所有權。上訴人抗辯：本件強制執行拍賣之範圍
    不及於坐落在系爭地段48、49地號上之舊建物，自不足採。
  (二)次按「強制執行法第十五條所定第三人異議之訴，以排除執
    行標的物之強制執行為目的，故同條所謂強制執行程序終結
    ，係指對於執行標的物之強制執行程序終結而言。對於執行
    標的物之強制執行程序，如已終結，則雖因該執行標的物之
    賣得價金，不足抵償執行名義所載債權之全部，致執行名義
    之強制執行程序尚未終結，第三人亦不得提起異議之訴。在
    金錢債權之強制執行，於執行程序進行至執行名義所載之全
    部或一部，因對於執行標的物之強制執行達其目的時，始為
    終結。故執行標的物經拍賣終結，而未將其賣得價金交付債
    權人時，對於該執行標的物之強制執行程序，不得謂已終結
    ，第三人仍提起異議之訴，但已終結之拍賣程序，不能依此
    項異議之訴有理由之判決，予以撤銷。故該第三人僅得請求
    交付賣得價金，不得請求撤銷拍賣程序（司法院院字第二七
    七六號(一)解釋參照）。經查，上訴人甲○○於95年5月1日執
    行處法官調查房屋占用情形時主張：「於77年我就與吳珠雲
    及吳珠雲的父母及乙○○（執行筆錄誤載為「傑」）等一齊
    出錢修護的，而乙○○也是一樣的情形。」，執行處法官即
    當庭諭知上訴人甲○○如主張房屋為其所有或共有，應向民
    事庭提出異議之訴，或聲請停止執行，否則將繼續執行，嗣
    上訴人乙○○及訴外人廖宗弘具狀聲明異議，原法院執行處
    乃於95年6月7日通知上訴人乙○○及訴外人廖宗弘，就拍賣
    之建物所有權有爭執，應向民事庭提起第三人異議之訴以解
    決，惟上訴人甲○○、乙○○均未依法提起第三人異議之訴
    ，甚而上訴人乙○○於95年6月12日第一次拍賣時，尚以廖
    宗弘代理人名義參與投標，然系爭建物為被上訴人所標得買
    受，業經本院調閱原法院93年度執字第44928號執行卷宗核
    閱屬實。而上訴人於本院始抗辯：系爭建物有新舊之分，而
    舊建物為吳育淋所有，核與上訴人甲○○於95年5月1日執行
    處
    法官調查房屋占用情形時之陳述不符，尚難率予採信。縱使
    上訴人所稱系爭舊建物為吳育淋所有，伊等係經吳育淋同意
    、合法使用屬實，惟揆諸前開說明，亦僅得請求交付舊建物
    賣得之價金，而不得請求撤銷拍賣程序，自亦不得據以推翻
    被上訴人已取得系爭建物（包含新、舊部分）所有權之事實
    。上訴人等自不得以其等與吳育淋間之債之效力，對抗被上
    訴人，則上訴人等未經被上訴人同意而占有使用系爭建物，
    為無權占有，被上訴人請求上訴人等自系爭建物遷出，自屬
    有據，應予准許。上訴人抗辯：伊等係經吳育淋同意、合法
    使用系爭舊建物，亦不足採。
  (三)上訴人又抗辯：被上訴人於原法院93年度執字第44928號強
    制執行程序中，違法指封吳育淋所有系爭舊建物，而於拍賣
    程序買受系爭建物，嗣請求伊等遷讓房屋，實屬權利之濫用
    等語。經查，上訴人甲○○、乙○○於執行程序中，雖曾就
    系爭建物所有權有爭執，惟經執行處法官諭知應向民事庭提
    起第三人異議之訴以解決，然上訴人甲○○、乙○○均未依
    法提起第三人異議之訴，已詳如前述，自難單以其等曾就系
    爭建物所有權有爭執，遽認被上訴人有違法指封之情事。且
    被上訴人係於法院拍賣程序中標得系爭建物，而依法取得系
    爭建物所有權，亦已詳如前述，則被上訴人請求上訴人等應
    將系爭建物騰空遷讓返還予被上訴人，為本於系爭建物所有
    權而行使正當之權利，並無權利濫用可言。上訴人此部分之
    抗辯，亦委無足採。
六、綜上所述，被上訴人主張：上訴人等無權占有伊所有之系爭
    建物，為可採。上訴人等抗辯：系爭舊建物為吳育淋所有，
    伊等係經吳育淋同意、合法使用，為不可採。從而，被上訴
    人本於民法第767條之所有物返還請求權，請求上訴人等應
    將系爭建物騰空遷讓交還予被上訴人，為有理由，應予准許
    。是則原審判命上訴人等將系爭建物騰空遷讓返還予被上訴
    人，核無不合。上訴意旨指摘原判決不當，求予廢棄改判，
    為無理由，應予駁回。
七、上訴人雖聲請傳訊證人吳珠雲、廖宗弘，惟本件事證已臻明
    確，本院認毋庸再予傳訊證人吳珠雲、廖宗弘；又本件事證
    已臻明確，兩造其餘攻擊防禦方法，經審酌後核與判決結果
    不生影響，爰不再一一論述，附此敘明。
據上論結，本件上訴為無理由，依民事訴訟法第449條第1項、第
78條、第85條第1項前段，判決如主文。
中　　華　　民　　國　　96　　年　　11　　月　 　6 　 日
　　　　　　　　　  民事第三庭
                        審判長法　官 林敬修
　　　　　　　　　　　        法　官 藍文祥
　　　　　　　　　　　        法　官 黃騰耀
正本係照原本作成。
不得上訴。
中　　華　　民　　國　　96　　年　　11　　月　　 6  　日
　　　　　　　　　　　　　　　書記官 秦仲芳
